---
geometry: "left=0cm,right=1.5cm,top=0cm,bottom=0cm"
header-includes:
- \usepackage{titling}
- \pretitle{\begin{center}\LARGE\includegraphics[width=3cm]{logo.png}\\[\bigskipamount]}
- \posttitle{\end{center}}
- \usepackage[fontsize=12pt]{scrextend}
- \usepackage{floatrow}
- \usepackage{multicol}
- \usepackage{fontspec}
- \setmainfont{Georgia}
- \floatsetup[figure]{capposition=top}
- \floatsetup[table]{capposition=top}
- \floatplacement{figure}{H}
- \floatplacement{table}{h}
- \usepackage{titlesec}
- \newcommand{\sectionbreak}{\clearpage}
- \usepackage{sectsty}
- \sectionfont{\raggedright}
- \subsectionfont{\raggedright}
- \subsubsectionfont{\raggedright}
- \newcommand{\centeredsection}[1]{\begin{center}\section*{#1}\end{center}} 
output: 
  bookdown::pdf_document2:
    latex_engine: xelatex
    extra_dependencies: ["color","xcolor","array","ragged2e","wrapfig","multicol","fancyhdr","hyphenat","tikz","amsmath"]
    toc: no
    highlight: tango
    number_sections: TRUE
link-citations: yes
linkcolor: blue
urlcolor: blue
---

\tolerance=1

\emergencystretch=\maxdimen \hyphenpenalty=10000 \hbadness=10000

```{r setup, include=FALSE}
knitr::opts_chunk$set(echo = FALSE, include = TRUE, warning = FALSE, message = FALSE)

```

```{r paquetes, echo=FALSE}
if (! require("pacman")) install.packages("pacman")

pacman::p_load(knitr, 
               tidyverse,
               kableExtra,
               here,
               sjmisc,
               summarytools,
               srvyr,
               cowplot,
               rstatix,
               tseries,
               ggpubr,
               forecast,
               rempsyc,
               broom)

options(scipen=999)
options(survey.lonely.psu = "certainty")
rm(list = ls())
```

```{r datos, echo=FALSE}

load(file = here("output", "proc_data_ene.RData"))
load(file = here("output", "ene_transversal.RData"))

ene <- lapply(ene, function(x){
  as.data.frame(x) %>% 
    filter(asal_priv == 1 & formal == 1)
})

ene_pond <- list(
  as_survey_design(.data = ene[[1]], ids = 1, strata = estrato, weights = fact_cal),
  as_survey_design(.data = ene[[2]], ids = 1, strata = estrato, weights = fact_cal)
)

```

```{r funciones, echo=FALSE}

miles <- function(x) {
  format(round(as.numeric(x),0), big.mark = ".")
}

decimales <- function(x) {
  format(round(as.numeric(x), 2), decimal.mark = ",")
}

# set theme

#windowsFonts(`Times New Roman` = windowsFont("Times New Roman"))

theme_nice <- function() {
  theme_bw(base_size = 12) +
    theme(legend.position = "bottom",
          axis.title = element_text(size = 12),
          axis.text.y = element_text(size = rel(1)),
          plot.title = element_text(face = "bold", size = 12),
          axis.text.x = element_text(angle = 90,
                                     vjust = 0.5,
                                     size = rel(1)))
  
  
}

theme_set(theme_nice())

trims <- c(paste0(2017:2023, " son"))

colores <- c("red", "blue", "darkgreen","darkorange", "brown4", "darkviolet")

```

```{=tex}
\renewcommand{\tablename}{Tabla}
\renewcommand{\figurename}{Figura}
```
```{=tex}
\definecolor{naranjodoc}{RGB}{0, 105, 184}
\definecolor{naranjodocoscuro}{RGB}{0, 76, 133}
```
```{=tex}
\begin{tikzpicture}
 \draw [fill=naranjodoc] (0,0) rectangle (14,27.9);
 \draw [fill=naranjodocoscuro] (14,0) rectangle (15,27.9);
 \node[text=naranjodoc, font=\bfseries] at (18.3,25) {\Large Unidad de Estudios};
  \node[text=naranjodoc, font=\bfseries] at (18.3,24) {\Large Laborales};
 \node[right, text=white, font=\bfseries] at (1,17) {\Huge Informe de Resultados};
 \node[right,text=white] at (1,15) {\Large Monitoreo de la implementación};
  \node[right,text=white] at (1,14) {\Large de la reducción de la Jornada Laboral};
 \node[right,text=white] at (1,13) {\Large a 40 horas con la Encuesta Nacional de Empleo };
 
  \node[right,text=white, font=\bfseries] at (1,6) {\large Autor: };
 \node[right, text=white] at (1,5.2) {\large Andreas Laffert};
 
 \draw [fill=white] (0.5,4) rectangle (13.5,4.2);
 \node[right, text=white, font=\bfseries] at (8,2) {Primera versión interna};
  \node[right, text=white, font=\bfseries] at (8,1.5) {`r lubridate::today()`};
 \node[inner sep=0pt] (ine) at (18.3,4)
    {\includegraphics[width=2in,height=2in]{logo.PNG}};
  \node[text=white] at (18,10) {};
\end{tikzpicture}
```
\newpage

\newgeometry{left=2.5cm,right=2.5cm,top=2.5cm,bottom=2.5cm}

\newpage

```{=tex}
\setcounter{tocdepth}{2}
\renewcommand{\contentsname}{Tabla de contenidos}
```
```{=tex}
\hypersetup{linkcolor=black}
\tableofcontents
```
\hypersetup{linkcolor=blue}

\newpage

\centeredsection{Resumen}

\thispagestyle{empty} <!-- Para evitar numeración en la página del Resumen -->

En este informe se presenta un análisis y propuesta metodológica de monitoreo de la reducción de la jornada laboral a 40 horas en el mercado del trabajo mediante encuestas de hogares. En específico, se analiza la evolución, composición y cambio de las horas habituales de trabajo de los asalariados formales del sector privado según diferentes características sociodemográficas y laborales. Utilizando datos provenientes de la Encuesta Nacional de Empleo del Instituto Nacional de Estadísticas (INE), se pueden destacar los siguientes hallazgos:

-   

-   

-   

\newpage

# Introducción

Este informe tiene el doble objetivo de presentar una metodología de monitoreo de la implementación de la Ley "40 horas" en la reducción de la jornada laboral, a la vez que busca describir y analizar cuantitativamente estos cambios en el mercado laboral. Para ello, toma como principal fuente de información los datos provistos por la Encuesta Nacional de Empleo del Instituto Nacional de Estadísticas (INE), enfocándose exclusivamente en los asalariados formales del sector privado debido a que son la principal población objetivo de esta medida y el grupo sobre el cual los servicios dependientes de la Subsecretaría del Trabajo pueden fiscalizar y regular.

El documento se organiza en tres secciones. Primero, en el apartado de [Método](#method) se presentan los datos, variables y métodos estadísticos utilizados, detallando los procedimientos y tratamientos realizados a los datos. Segundo, en la sección de [Resultados](#results) se exponen los análisis estadísticos descriptivos y de series de tiempo empleados para analizar los cambios en la reducción de la jornada laboral. Por último, en la sección de [Conclusiones](#conclusion) se exponen los principales resultados y diagnóstico general de los cambios en la jornada laboral, además de presentar las limitaciones y sugerencias de la metodología propuesta.

# Datos, variables y métodos {#method}

## Datos

Este reporte se basa en la información proporcionada por la Encuesta Nacional de Empleo del [Instituto Nacional de Estadísticas (INE)](https://www.ine.gob.cl) desde el año 2017 al trimestre móvil septiembre-octubre-noviembre del 2023. Esta base de datos se sustenta en la aplicación de cuestionarios presenciales, de manera telefónica o mixta. El diseño muestral complejo es de tipo probabilístico, estratificado y bietápico. La unidad de análisis son los individuos en edad de trabajar con residencia habitual en hogares ubicados en viviendas particulares ocupadas dentro del territorio nacional.

## Variables

### Horas de trabajo

Las **horas de trabajo** se miden de a partir de las horas habituales trabajadas en la ocupación principal declaradas por las personas. El nivel de medición de esta variable es de razón (aunque no existan casos cuyas horas habituales sean 0 ya que no formarían parte de los asalariados). Esta variable es tratada de forma numérica y categórica en tramos de interés. Los valores 888 y 999 son removidos ya que corresponden a valores no sabe/no responde y perdidos, respectivamente.

### Sociodemográficas

El **sexo** de las personas es una variable categórica con nivel de medición tipo nominal *(dummy)*

La **edad** de las personas es continua y con nivel de medición de razón, pero en este reporte se trata como una variable ordinal recodificada en tramos de edad.

El **nivel educacional** alcanzado por las personas tiene un nivel de medición ordinal, pero es tratada como una variable ordinal colapsada en agrupaciones que señalan los niveles educativos obtenidos de acuerdo a la Clasificación Internacional Normalizada de la Educación (CINE).

### Laborales

El **grupo ocupacional** se mide a partir de una variable nominal de acuerdo con la Clasificación Internacional Uniforme de Ocupaciones CIUO 08 adaptado a Chile.

El **sector de actividad económica** de la empresa donde trabajan las personas se mide a partir de una variable nominal de acuerdo con el Clasificador de Actividades Económicas Nacional para Encuestas Sociodemográficas (CAENES), que es el resultado de la adaptación del Clasificador Chileno de Actividades Económicas CIIU4.CL 2012.

El **tamaño de empresa** en donde trabajan las personas se mide a partir de una variable nominal ordinal, que es resultado de una agrupación realizada de acuerdo con el número de trabajadores reportado.

En la tabla \@ref(tab:brown2) se presentan los posibles valores que pueden tomar las variables utilizadas.

## Métodos

Se realizan análisis descriptivos univariados y bivariados, utilizando estimaciones puntuales a nivel poblacional junto con sus respectivas medidas de confiabilidad y error. Además, se emplean estadísticos de asociación entre variables para evaluar hipótesis de diferencias entre promedios, proporciones y frecuencias. Para los parámetros en series de tiempo se emplean análisis de tendencias (MCO) y modelos de descomposición de series de tiempo. 

```{r brown2, echo=FALSE}

# Datos de la tabla
tabla <- data.frame(
  Tipo = c("Principal", "Principal", "Principal", "Principal", "Principal", "Principal", "Sociodemográficas", "Sociodemográficas", "Sociodemográficas", "Sociodemográficas", "Sociodemográficas", "Sociodemográficas", "Sociodemográficas", "Sociodemográficas", "Laborales", "Laborales", "Laborales", "Laborales", "Laborales", "Laborales", "Laborales", "Laborales", "Laborales", "Laborales", "Laborales", "Laborales", "Laborales", "Laborales", "Laborales", "Laborales"), 
  Variable = c("Horas habituales de trabajo", "Tramo horas habituales de trabajo", "Tramo horas habituales de trabajo", "Tramo horas habituales de trabajo", "Tramo horas habituales de trabajo", "Tramo horas habituales de trabajo", "Sexo", "Edad", "Edad", "Edad", "Edad", "Nivel educacional (CINE 2011)", "Nivel educacional (CINE 2011)", "Nivel educacional (CINE 2011)", "Nivel educacional (CINE 2011)", "Grupo ocupacional (CIUO 08)", "Grupo ocupacional (CIUO 08)", "Grupo ocupacional (CIUO 08)", "Grupo ocupacional (CIUO 08)", "Grupo ocupacional (CIUO 08)", "Grupo ocupacional (CIUO 08)", "Grupo ocupacional (CIUO 08)", "Grupo ocupacional (CIUO 08)", "Grupo ocupacional (CIUO 08)", "Sector de actividad económica CAENES (adaptación de CIIU Rev. 4.cl)", "Tamaño de empresa (número de trabajadores)", "Tamaño de empresa (número de trabajadores)", "Tamaño de empresa (número de trabajadores)", "Tamaño de empresa (número de trabajadores)", "Tamaño de empresa (número de trabajadores)"), 
  Operacionalización = c("Total horas habituales de la ocupación principal/Total horas habituales de la ocupación principal y secundaria.", "1 a 30 horas", "31 a 39 horas", "40 horas", "41 a 44 horas", "45 horas", "Hombre = 1, Mujer = 2", "15 a 29 años", "30 a 44 años", "45 a 59 años", "60 años o más",  "Primaria o menos", "Secundaria", "Técnica", "Universitaria o más", "Directores y gerentes", "Profesionales científicos e intelectuales", "Técnicos y profesionales de nivel medio", "Personal de apoyo administrativo", "Trabajadores de los servicios y vendedores de comercios y mercados", "Agricultores y trabajadores calificados agropecuarios, forestales y pesqueros", "Oficiales, operarios y artesanos de artes mecánicas y de otros oficios", "Operadores de instalaciones y máquinas y ensambladores", "Ocupaciones elementales", "Ver Anexo 1", "Menos de 5 trabajadores", "Micro empresa (entre 5 y 9 trabajadores)", "Pequeña empresa (entre 10 y 49 trabajadores)", "Mediana empresa (entre 50 y 199 trabajadores)", "Gran empresa (200 o más trabajadores)"), 
  stringsAsFactors = FALSE
)


# Crear la tabla con kable
tabla1 <- kable(tabla, format = "latex", booktabs= T, escape = F, align = 'c', caption = "Operacionalización de variables utilizadas") %>%
  collapse_rows(columns = 1:2, valign = "top") %>% 
  row_spec(0, bold = T) %>% 
  kable_styling(latex_options = c("HOLD_position"),font_size = 10, full_width = T) 

tabla1

```

\newpage

# Resultados {#results}

Desde mediados del 2017 hasta fines del 2023, las horas habituales de trabajo de los asalariados formales del sector privado se han reducido consistentemente. Como se observa en la figura \@ref(fig:promh), si en 2017 el promedio era de 44,6 horas, en el 2023 alcanza las 43,5 horas, representando una disminución de 1 hora en promedio. La tendencia de la serie reafirma lo anterior (recta de regresión), mostrando que las horas habituales de trabajo se reducen en 0.02 puntos a medida que avanza el tiempo. Además, pareciera que el movimiento de la serie alrededor de la recta muestra oscilaciones por sobre y por debajo de esta de manera constante. Podría afirmarse que esta tendencia es producida por la caída global de las horas habituales de trabajo a causa de la pandemia en el 2020, la cual provocó pérdidas de masivas de empleo, un alza en la desocupación y una pérdida de las horas trabajadas, entre otros efectos (OIT, 2021). Sin embargo, en los años 2021-2023 de recuperación paulatina del mercado laboral, se observa que esta tendencia a la baja de hecho continua, sin regresar a los niveles pre-pandemia.

```{r include=FALSE}

t_serie1 <- ts(proc_db[[1]]$media, start = c(2017, 8), end = c(2023, 10), frequency = 12)

n <- nrow(proc_db[[1]])
time_points <- 1:n

m1 <- tslm(formula = t_serie1 ~ time_points)

g1 <- ggplot(data.frame(time = time(t_serie1), values = as.vector(t_serie1)), aes(x = time, y = values)) +
  geom_smooth(aes(color = "Recta de regresión"), method = "lm", se = FALSE, linetype = "solid", linewidth = 0.7) +
  geom_line(aes(color = "Valores reales"), linetype = "solid", linewidth = 0.8) +
  scale_y_continuous(labels = decimales, n.breaks = 5) +
  scale_x_continuous(limits = c(2017, 2024), n.breaks = 10) +
  labs(y = "Promedio horas habituales",
       x = NULL,
       caption = "Fuente: Elaboración propia en base a ENE.") +
  scale_color_manual(name = NULL, 
                     values = c("Recta de regresión" = colores[1], "Valores reales" = colores[2])) +
    theme(axis.text.x = element_text(angle = 0,
                                   vjust = 0.5,
                                   size = rel(1)))


```

```{r promh, echo=FALSE, fig.cap='Evolución promedio horas habituales (2017-2023)'}
g1
```

La tendencia general a la disminución de las horas habituales de trabajo también supone cambios en la distribución de los trabajadores entre los distintos tramos y tipos de jornadas laborales. En las figuras \@ref(fig:tramh) y \@ref(fig:tramh2) se muestran la evolución de la distribución porcentual de los asalariados formales del sector privado en distintos tramos de horas habituales de trabajo. Por un lado, y en consonancia con la tendencia general del promedio, se observa una disminución en el porcentaje de trabajadores en los tramos de horas habituales más extensas, como lo son los tramos de 45 y 46 horas o más. Por el otro, aumenta la proporción de trabajadores en jornadas laborales con menos horas habituales de trabajo, como lo son el tramo de las 31 a 39 horas, 40 horas y el de 41 a 44 horas. Al respecto, es este último tramo el que ha presentado un mayor crecimiento exponencial desde fines del 2019 a la fecha. El tramo de las 31 a 39 horas también exhibe un aumento paulatino en la serie. Por su parte, el tramo de 40 horas muestra una tendencia sin mayores variaciones pero que se acentúa positivamente a comienzos del 2023. El tramo que ha disminuido en mayor medida corresponde al de las 46 horas o más, con una reducción del 8% (aprox.). De todas maneras, el tramo que más cantidad de trabajadores agrupa en toda la serie corresponde al de las 45 horas habituales, aunque con una considerable reducción del 68% al 63% de los trabajadores asalariados formales del sector privado.

```{r include=FALSE}

df <- proc_db[[2]][c(1:3, 7, 10)] %>% 
  dplyr::select(anotrim, hab_t, prop) %>% 
  filter(hab_t %in% c("40", "41 a 44", "45","46 o más")) %>% 
  mutate(anotrim = factor(anotrim, levels = unique(anotrim))) %>% 
  pivot_wider(id_cols = anotrim,
              names_from = hab_t,
              values_from = prop) %>% 
  rename(v1 = `40`,
         v2 = `41 a 44`,  
         v3 = `45`,
         v4 =`46 o más`) %>% 
  mutate(time = row_number())
  
  
g2 <- ggplot(data = df, mapping = aes(x = anotrim)) +
  geom_line(aes(y = v1, group = 1, color = "Color 1"), linewidth = 0.8) +
  geom_line(aes(y = v2, group = 1, color = "Color 2"), linewidth = 0.8) +
  geom_line(aes(y = v3-40, group = 1, color = "Color 3"), linewidth = 0.8) +
  geom_line(aes(y = v4, group = 1, color = "Color 4"), linewidth = 0.8) +
  scale_y_continuous(
    labels = function(prop){paste0(prop, "%")},
    name = "% trabajadores",
    n.breaks = 11,
    sec.axis = sec_axis(~ . - min(.) + 40, 
                        breaks = seq(40, 70, by = 5),
                        labels = function(prop){paste0(prop, "%")})
    ) +
  scale_x_discrete(breaks = trims) +
  scale_color_manual(name = "Tramos horas habituales",
                     values = c("Color 1" = colores[1], 
                                "Color 2" = colores[2], 
                                "Color 3" = colores[3], 
                                "Color 4" = colores[4]),
                     labels = c("40", 
                                "41 a 44",
                                "45 (eje derecho)", 
                                "46 o más")) +
  labs(y = "% trabajadores",
       x = NULL,
       caption = "Fuente: Elaboración propia en base a ENE.") 

df <- proc_db[[2]][c(1:3, 7, 10)] %>% 
  dplyr::select(anotrim, hab_t, prop) %>% 
  filter(hab_t %in% c("1 a 30", "31 a 39")) %>% 
  mutate(anotrim = factor(anotrim, levels = unique(anotrim))) %>% 
  pivot_wider(id_cols = anotrim,
              names_from = hab_t,
              values_from = prop) %>% 
  rename(v1 = `1 a 30`,
         v2 = `31 a 39`) %>% 
  mutate(time = row_number())


g3 <- ggplot(data = df, mapping = aes(x = anotrim)) +
  geom_line(aes(y = v1, group = 1, color = "Color 1"), linewidth = 0.8) +
  geom_line(aes(y = v2, group = 1, color = "Color 2"), linewidth = 0.8) +
  scale_y_continuous(
    labels = function(prop){paste0(prop, "%")},
    name = "% trabajadores",
    n.breaks = 6) +
  scale_x_discrete(breaks = trims) +
  scale_color_manual(name = "Tramos horas habituales",
                     values = c("Color 1" = "brown4", 
                                "Color 2" = "darkviolet"),
                     labels = c("1 a 30", 
                                "31 a 39")) +
  labs(y = "% trabajadores",
       x = NULL,
       caption = "Fuente: Elaboración propia en base a ENE.")   
   

```

```{r tramh, echo=FALSE, fig.cap='Evolución de la distribución porcentual de trabajadores según tramos de horas habituales (2017-2023)'}

g2

```

```{r tramh2, echo=FALSE, fig.cap='Evolución distribución porcentual de trabajadores en tramos de 1 a 30 y 31 a 39 horas (2017-2023)'}

g3

```


Para examinar de mejor manera la evolución de estos tramos, en las figuras \@ref(fig:tendtram1) y \@ref(fig:tendtram2) se muestra la serie y tendencia de estos respectivos tramos entre 2020 y 2023. En los tramos de menores horas habituales (40 y 41 a 44 horas) se aprecia una pendiente marcadamente positiva desde comienzos del 2023 a la actualidad. En detalle, el tramo de 41 a 44 horas muestra una pendiente positiva durante el 2022 ($\beta$ = 0.05), la cual aumenta significativamente considerado como punto de corte el año 2023 ($\beta$ = 0.11). Más notorio es en el caso del tramo de las 40 horas, puesto que hasta el 2022 mostraba una tendencia de hecho negativa ($\beta$ = -0.02), sin embargo, desde inicios del 2023 esta tendencia cambia positivamente, mostrando un crecimiento exponencial del porcentaje de trabajadores ($\beta$ = 0.17) en este tramo de horas habituales a medida que avanza el tiempo.

```{r include=FALSE}

db <- proc_db[[12]][c(1:3, 7, 10)] %>% 
  filter(hab_t %in% c("40", "41 a 44") & ano_trimestre >= 2022) %>% 
  mutate(hab_t = str_replace_all(hab_t, "\\s", "")) %>% 
  pivot_wider(id_cols = c(ano_trimestre, mes_central, anotrim),
              names_from = hab_t,
              values_from = prop,
              names_glue = "{.value}_{hab_t}") %>% 
  mutate(anotrim = factor(anotrim, levels = unique(anotrim)),
         time = row_number())

db1 <- db %>% 
  dplyr::select(prop_40, prop_41a44, time) %>% 
  filter(time <= 12) %>% 
  rename(prop_40_1 = prop_40, 
         prop_41a44_1 = prop_41a44)

db2 <- db %>% 
  dplyr::select(prop_40, prop_41a44, time) %>% 
  filter(time >= 13) %>% 
  rename(prop_40_2 = prop_40, 
         prop_41a44_2 = prop_41a44)

db3 <- full_join(db1, db2)

db <- full_join(db[c(3,6)], db3)

m2 <- lm(formula = prop_40_1 ~ time, data = db)
m3 <- lm(formula = prop_40_2 ~ time, data = db)

m4 <- lm(formula = prop_41a44_1 ~ time, data = db)
m5 <- lm(formula = prop_41a44_2 ~ time, data = db)

g3 <- db %>% 
  ggplot(aes(x = time)) +
  geom_vline(xintercept = 12.5, linetype = "solid", color = "black") +
  geom_line(aes(y = prop_40_1, color = "Color 1"), linetype = "solid", size = 0.7) +
  geom_smooth(aes(y = prop_40_1, color = "Color 2"), linetype = "longdash", method = "lm", se = FALSE, size = 0.6) +
  geom_text(aes(label = paste("y =", round(coef(m2)[2], 2), "x +", round(coef(m2)[1], 2))),
            color = colores[4],
            x = 6, y = 6, size = 4) +
  geom_line(aes(y = prop_40_2, color = "Color 1"), linetype = "solid", size = 0.7) +
  geom_smooth(aes(y = prop_40_2, color = "Color 2"), linetype = "longdash", method = "lm", se = FALSE, size = 0.6) +
  geom_text(aes(label = paste("y =", round(coef(m3)[2], 2), "x +", round(coef(m3)[1], 2))),
            color = colores[4],
            x = 17, y = 5.5, size = 4) +
  geom_line(aes(y = prop_41a44_1, color = "Color 3"), linetype = "solid", size = 0.7) +
  geom_smooth(aes(y = prop_41a44_1, color = "Color 4"), linetype = "longdash", method = "lm", se = FALSE, size = 0.6) +
  geom_text(aes(label = paste("y =", round(coef(m4)[2], 2), "x +", round(coef(m4)[1], 2))),
            color = colores[1],
            x = 6, y = 10, size = 4) +
  geom_line(aes(y = prop_41a44_2, color = "Color 3"), linetype = "solid", size = 0.7) +
  geom_smooth(aes(y = prop_41a44_2, color = "Color 4"), linetype = "longdash", method = "lm", se = FALSE, size = 0.6) +
  geom_text(aes(label = paste("y =", round(coef(m5)[2], 2), "x +", round(coef(m5)[1], 2))),
            color = colores[1],
            x = 17, y = 9, size = 4) +
  scale_x_continuous(limits = c(1,22), breaks = 1:22, labels = db$anotrim) +
  scale_y_continuous(labels = function(prop){paste0(prop, "%")}, limits = c(2,12), n.breaks = 10)+
  scale_color_manual(name = NULL,
                     values = c("Color 1" = colores[3], "Color 2" = colores[4], "Color 3" = colores[2], "Color 4" = colores[1]),
                     labels = c("Tramo 40 horas", "Tendencia tramo 40 horas",
                                "Tramo 41 a 44 horas", "Tendencia tramo 41 a 44 horas"))+
  guides(color = guide_legend(override.aes = list(linetype = c("solid", "longdash","solid", "longdash")))) +
  labs(y = "% trabajadores",
       x = NULL,
       caption = "Fuente: Elaboración propia en base a ENE.") 




```

```{r tendtram1, echo=FALSE, fig.cap='Tendencias porcentaje de trabajadores en tramos de horas habituales 40 y 41 a 44 horas (2020-2023)'}
g3 +
  theme(legend.key.size = unit(1, "cm"),
  legend.key.width = unit(0.2,"cm")
  )

```

Al contrario, en los tramos mayores horas habituales se observa una consistente disminución del porcentaje de trabajadores. Tanto el tramo de 45 horas y de 46 horas o más presentan una tendencia negativa durante el 2022 ($\beta$ = -0.05; $\beta$ = -0.01, respectivamente), la cual se acentúa considerablemente desde el año 2023 ($\beta$ = -0.18; $\beta$ = -0.15, respectivamente), cambio que es especialmente notorio en el tramo de 46 horas o más.

```{r include=FALSE}

## Diferencias de proporciones tramos entre 2022 y 2023
# 40 horas

p_data <- bind_rows(
ene[[1]] %>% 
  dplyr::select(anotrim, hab_t, fact_cal) %>% 
  mutate(hab_t = if_else(hab_t == "40", "40", "Otros")),
ene[[2]] %>% 
  dplyr::select(anotrim, hab_t, fact_cal) %>% 
  mutate(hab_t = if_else(hab_t == "40", "40", "Otros"))
) %>% na.omit()

p_data$anotrim <- as.factor(p_data$anotrim)

table(p_data$hab_t, p_data$anotrim)

xtab <- as.table(rbind(c(1174, 756),c(18096, 16446))) # invertir para test

dimnames(xtab) <- list(
  tramo = c("si", "no"),
  anotrim = c("2023", "2022")
)
xtab

p_results <- prop_test(xtab, alternative = "greater", detailed = T) %>% 
  mutate(tramo = "40")

# 41 a 44

p_data2 <- bind_rows(
  ene[[1]] %>% 
    dplyr::select(anotrim, hab_t, fact_cal) %>% 
    mutate(hab_t = if_else(hab_t == "41 a 44", "41 a 44", "Otros")),
  ene[[2]] %>% 
    dplyr::select(anotrim, hab_t, fact_cal) %>% 
    mutate(hab_t = if_else(hab_t == "41 a 44", "41 a 44", "Otros"))
) %>% na.omit()

p_data2$anotrim <- as.factor(p_data2$anotrim)

table(p_data2$hab_t, p_data2$anotrim)

xtab <- as.table(rbind(c(2322, 2042),c(16948, 15160))) # invertir para test

dimnames(xtab) <- list(
  tramo = c("si", "no"),
  anotrim = c("2023", "2022")
)

xtab

p_results <- bind_rows(
  p_results,
prop_test(xtab, alternative = "greater", detailed = T) %>% 
  mutate(tramo = "41 a 44")
)

# 45

p_data3 <- bind_rows(
  ene[[1]] %>% 
    dplyr::select(anotrim, hab_t, fact_cal) %>% 
    mutate(hab_t = if_else(hab_t == "45", "45", "Otros")),
  ene[[2]] %>% 
    dplyr::select(anotrim, hab_t, fact_cal) %>% 
    mutate(hab_t = if_else(hab_t == "45", "45", "Otros"))
) %>% na.omit()

p_data3$anotrim <- as.factor(p_data3$anotrim)

table(p_data3$hab_t, p_data3$anotrim)

xtab <- as.table(rbind(c(11852, 10966),c(7418, 6236))) # invertir para test

dimnames(xtab) <- list(
  tramo = c("si", "no"),
  anotrim = c("2023", "2022")
)

xtab

p_results <- bind_rows(
  p_results,
  prop_test(xtab, alternative = "less", detailed = T) %>% 
    mutate(tramo = "45")
)

# 46 o mas

p_data4 <- bind_rows(
  ene[[1]] %>% 
    dplyr::select(anotrim, hab_t, fact_cal) %>% 
    mutate(hab_t = if_else(hab_t == "46 o más", "46 o más", "Otros")),
  ene[[2]] %>% 
    dplyr::select(anotrim, hab_t, fact_cal) %>% 
    mutate(hab_t = if_else(hab_t == "46 o más", "46 o más", "Otros"))
) %>% na.omit()

p_data4$anotrim <- as.factor(p_data4$anotrim)

table(p_data4$hab_t, p_data4$anotrim)

xtab <- as.table(rbind(c(2107, 1861),c(17163, 15341))) # invertir para test

dimnames(xtab) <- list(
  tramo = c("si", "no"),
  anotrim = c("2023", "2022")
)

xtab

p_results <- bind_rows(
  p_results,
  prop_test(xtab, alternative = "less", detailed = T) %>% 
    mutate(tramo = "46 o más")
)

p_results <- p_results %>% 
  mutate(alternative = if_else(alternative == "greater", "Mayor que", "Menor que")) %>% 
  dplyr::select(
    Tramo = tramo, 
    `Proporción 2023` = estimate1,
    `Proporción 2022` = estimate2,
    Estadístico = statistic, 
    p, 
    `Dirección` = alternative) 

```

```{r echo=FALSE, include=FALSE}
nice_table(p_results, highlight = T, width = 1)
```

```{r include=FALSE}

db <- proc_db[[12]][c(1:3, 7, 10)] %>% 
  filter(hab_t %in% c("45", "46 o más") & ano_trimestre >= 2022) %>% 
  mutate(hab_t = str_replace_all(hab_t, "\\s", "")) %>% 
  pivot_wider(id_cols = c(ano_trimestre, mes_central, anotrim),
              names_from = hab_t,
              values_from = prop,
              names_glue = "{.value}_{hab_t}") %>% 
  mutate(anotrim = factor(anotrim, levels = unique(anotrim)),
         time = row_number())

db1 <- db %>% 
  dplyr::select(prop_45, prop_46omás, time) %>% 
  filter(time <= 12) %>% 
  rename(prop_45_1 = prop_45, 
         prop_46omás_1 = prop_46omás)

db2 <- db %>% 
  dplyr::select(prop_45, prop_46omás, time) %>% 
  filter(time >= 13) %>% 
  rename(prop_45_2 = prop_45, 
         prop_46omás_2 = prop_46omás)

db3 <- full_join(db1, db2)

db <- full_join(db[c(3,6)], db3)

m6 <- lm(formula = prop_45_1 ~ time, data = db)
m7 <- lm(formula = prop_45_2 ~ time, data = db)

m8 <- lm(formula = prop_46omás_1 ~ time, data = db)
m9 <- lm(formula = prop_46omás_2 ~ time, data = db)

g4.1 <- db %>% 
  dplyr::select(anotrim, time, starts_with("prop_45")) %>% 
  ggplot(aes(x = time)) +
  geom_vline(xintercept = 12.5, linetype = "solid", color = "black") +
  geom_smooth(aes(y = prop_45_1, color = "Color 2"), 
              linetype = "longdash", method = "lm", se = FALSE, size = 0.6) +
  geom_line(aes(y = prop_45_1, color = "Color 1"), linetype = "solid", size = 0.7) +
  geom_text(aes(label = paste("y =", round(coef(m6)[2], 2), "x +", round(coef(m6)[1], 2))),
            color = colores[1],
            x = 6, y = 68, size = 3) +
  geom_smooth(aes(y = prop_45_2, color = "Color 2"), 
              linetype = "longdash", method = "lm", se = FALSE, size = 0.6) +
  geom_line(aes(y = prop_45_2, color = "Color 1"), linetype = "solid", size = 0.7) +
  geom_text(aes(label = paste("y =", round(coef(m7)[2], 2), "x +", round(coef(m7)[1], 2))),
            color = colores[1],
            x = 19, y = 67, size = 3) +
  scale_x_continuous(limits = c(1,22), breaks = 1:22, labels = db$anotrim) +
  scale_y_continuous(labels = function(prop){paste0(prop, "%")}, limits = c(60, 70), breaks = seq(60, 70, by = 2))+
  scale_color_manual(name = NULL,
                     values = c("Color 1" = colores[2], "Color 2" = colores[1]),
                     labels = c("Tramo 45 horas", "Tendencia tramo 45 horas"))+
  guides(color = guide_legend(override.aes = list(linetype = c("solid", "longdash")))) +
  labs(y = "% trabajadores",
       x = NULL) +
  theme(axis.text.x = element_text(angle = 90,
                                    vjust = 0.5,
                                    size = rel(0.8)))
  
  
g4.2 <- db %>% 
  dplyr::select(anotrim, time, starts_with("prop_46")) %>% 
  ggplot(aes(x = time)) +
  geom_vline(xintercept = 12.5, linetype = "solid", color = "black") +
  geom_smooth(aes(y = prop_46omás_1, color = "Color 2"), 
              linetype = "longdash", method = "lm", se = FALSE, size = 0.6) +
  geom_line(aes(y = prop_46omás_1, color = "Color 1"), linetype = "solid", size = 0.7) +
  geom_text(aes(label = paste("y =", round(coef(m8)[2], 2), "x +", round(coef(m8)[1], 2))),
            color = colores[4],
            x = 7, y = 12.5, size = 3) +
  geom_smooth(aes(y = prop_46omás_2, color = "Color 2"), 
              linetype = "longdash", method = "lm", se = FALSE, size = 0.6) +
  geom_line(aes(y = prop_46omás_2, color = "Color 1"), linetype = "solid", size = 0.7) +
  geom_text(aes(label = paste("y =", round(coef(m9)[2], 2), "x +", round(coef(m9)[1], 2))),
            color = colores[4],
            x = 19, y = 12, size = 3) +
  scale_x_continuous(limits = c(1,22), breaks = 1:22, labels = db$anotrim) +
  scale_y_continuous(labels = function(prop){paste0(prop, "%")}, limits = c(9, 14), breaks = seq(9, 14, by = 1))+
  scale_color_manual(name = NULL,
                     values = c("Color 1" = colores[3], "Color 2" = colores[4]),
                     labels = c("Tramo 46 horas o más", "Tendencia tramo 46 horas o más"))+
  guides(color = guide_legend(override.aes = list(linetype = c("solid", "longdash")))) +
  labs(y = NULL,
       x = NULL)  +
  theme(axis.text.x = element_text(angle = 90,
                                    vjust = 0.5,
                                    size = rel(0.8)))

g4 <- plot_grid(g4.1, g4.2)



```

```{r tendtram2, echo=FALSE, fig.cap='Tendencias porcentaje de trabajadores en tramos de horas habituales 45 y 46 o más horas (2020-2023)'}
g4+
  theme(legend.key.size = unit(0.5, "cm"),
  legend.key.width = unit(0.1,"cm")
  )
```

```{r include=FALSE}

df <- proc_db[[6]] %>% 
  select(ano_trimestre, mes_central, sexo, media) %>% 
  mutate(sexo = if_else(sexo == 1, "Hombres", "Mujeres"))

df_hombres <- df[df$sexo == "Hombres", ]
df_mujeres <- df[df$sexo == "Mujeres", ]

serie_temporal_hombres <- ts(df_hombres$media, 
                             start = c(df_hombres$ano_trimestre[1], df_hombres$mes_central[1]), 
                             frequency = 12)

serie_temporal_mujeres <- ts(df_mujeres$media, 
                             start = c(df_mujeres$ano_trimestre[1], df_mujeres$mes_central[1]), 
                             frequency = 12)

df_combined <- bind_rows(
  data.frame(sexo = "Hombres", time = time(serie_temporal_hombres), value = as.numeric(serie_temporal_hombres)),
  data.frame(sexo = "Mujeres", time = time(serie_temporal_mujeres), value = as.numeric(serie_temporal_mujeres))
)



n <- nrow(df_combined[df_combined$sexo=="Mujeres",])
time_points <- 1:n

m10 <- tslm(formula =  serie_temporal_hombres ~ time_points)
m11 <- tslm(formula =  serie_temporal_mujeres ~ time_points)


g5 <- ggplot(df_combined, aes(x = time, y = value, color = sexo)) +
  geom_smooth(method = "lm", se = FALSE, formula = y ~ x, aes(group = sexo), linetype = "longdash", linewidth = 0.7) +
  geom_line(linetype = "solid", linewidth = 1) +
  scale_y_continuous(labels = decimales, n.breaks = 5) +
  scale_x_continuous(breaks = seq(2020, 2023, by = 1)) +
  scale_color_manual(values = c(colores[1], colores[2])) +
  geom_text(aes(label = paste("y =", round(coef(m10)[2], 2), "x +", round(coef(m10)[1], 2))),
            color = colores[1],
            x = 2022, y = 45, size = 3) +
  geom_text(aes(label = paste("y =", round(coef(m11)[2], 2), "x +", round(coef(m11)[1], 2))),
            color = colores[2],
            x = 2022, y = 43, size = 3) +
  labs(y = "Promedio horas habituales",
       x = NULL,
       color = "Sexo",
       caption = "Fuente: Elaboración propia en base a ENE.") +
  theme(axis.text.x = element_text(angle = 0,
                                   vjust = 0.5,
                                   size = rel(1)))



df <- proc_db[[13]] %>% 
  filter(hab_t %in% c("40", "41 a 44", "45", "46 o más")) %>% 
  mutate(anotrim = factor(anotrim, levels = unique(anotrim))) %>% 
  pivot_wider(id_cols = c(anotrim, sexo),
              names_from = hab_t,
              values_from = prop,
              names_glue = "{.value}_{hab_t}")

df$dif_40 <- NA
df$dif_41_44 <- NA
df$dif_45 <- NA
df$dif_46_mas <- NA

df[25:nrow(df),7:10] <- df[25:nrow(df),3:6] - df[1:(nrow(df)-24),3:6]

df <- df %>% 
  select(anotrim, sexo, starts_with("dif")) %>% 
  na.omit()

df

df$acum_40 <- ave(df$dif_40, df$sexo, FUN = cumsum)
df$acum_41_44 <- ave(df$dif_41_44, df$sexo, FUN = cumsum)
df$acum_45 <- ave(df$dif_45, df$sexo, FUN = cumsum)
df$acum_46_mas <- ave(df$dif_46_mas, df$sexo, FUN = cumsum)

g6 <- df %>% 
  select(anotrim, sexo, starts_with("acum")) %>% 
  pivot_longer(cols = -c(1,2),
               names_to = "names",
               values_to = "value") %>% 
  na.omit() %>% 
  mutate(sexo = if_else(sexo == 1, "Hombres", "Mujeres"),
         names = case_when(names == "acum_40" ~ "40",
                           names == "acum_41_44" ~ "41 a 44",
                           names == "acum_45" ~ "45",
                           names == "acum_46_mas" ~ "46 o más")) %>% 
  ggplot(aes(x = anotrim, y = value, group = names, color = names)) +
  geom_line(linewidth = 0.7) +
  geom_vline(aes(xintercept = "2023 mam"), linetype = "dashed") +
  geom_hline(aes(yintercept = 0), linetype = "solid", color = "black")+
  facet_wrap(~sexo) +
  scale_y_continuous(labels = function(prop){paste0(prop, "%")}, 
                     n.breaks = 10) +
  scale_x_discrete(breaks = c(trims, "2023 mam")) +
  scale_color_manual(values = colores) +
  labs(y = "Variación anual acumulada",
       x = NULL,
       color = "Tramos horas habituales",
       caption = "Fuente: Elaboración propia en base a ENE.")


```

Aunque la tendencia general del promedio de horas habituales es hacia la disminución, al descomponer esta evolución entre hombres y mujeres se observan tendencias divergentes (ver figura \@ref(fig:promhsexo)). Desde 2020 a la actualidad, los hombres muestran una reducción de las horas habituales promedio, con una pendiente negativa y con un coeficiente pequeño. Por su parte, si bien las mujeres muestran un nulo cambio entre los puntos 2022 y 2023, si presentan variaciones relevantes durante el periodo que producen una tendencia ligeramente positiva.

```{r promhsexo, echo=FALSE, fig.cap='Evolución promedio horas habituales según sexo (2020-2023)'}
g5
```

En la figura \@ref(fig:tramhsexo) se muestra la variación anual acumulada del porcentaje de trabajadores en los tramos de horas habituales, diferenciados por sexo. Ambos grupos muestran una clara disminución en el porcentaje de trabajadores en tramos de 45 o 46 horas o más, mientras que los tramos de 40 y 41 a 44 horas presentan tendencias positivas.

De todas maneras, se observan diferencias entre sexos. Por un lado, la notable disminución en el tramo de 46 horas o más entre los hombres podría explicarse por su mayor representación entre los ocupados asalariados, lo que también justificaría la ausencia de valores negativos en el tramo de 45 horas para los hombres. Además, el tramo de 41 a 44 horas exhibe una tendencia positiva a lo largo de la serie, registrando el mayor crecimiento porcentual entre los hombres. Aunque en 2021 el tramo de 40 horas tenía valores negativos, a partir de 2022 ha experimentado un cambio positivo que se intensifica a principios de 2023, acercándose a las variaciones anuales del tramo de 45 horas, que es el que concentra a la mayor cantidad de trabajadores. Por otro lado, los tramos de 40 y de 41 a 44 horas han experimentado un crecimiento más pronunciado entre las mujeres. De hecho, el tramo de las 45 horas toma valores negativos en este grupo, lo que implica que el crecimiento porcentual de las mujeres asalariadas formales del sector privado se ha concentrado en los tramos de menores horas. En detalle, el tramo de 41 a 44 horas exhibe una tendencia positiva a lo largo de la serie para este grupo, mientras que el tramo de 40 horas, inicialmente con valores negativos hasta finales de 2022, ha experimentado un crecimiento positivo desde entonces, incluso superando al tramo de 41 a 44 horas en los últimos meses de 2023. Para validar esta tendencia, será necesario examinar las variaciones anuales en estos tramos en los trimestres venideros.

```{r tramhsexo, echo=FALSE, fig.cap='Tendencias porcentaje de trabajadores en tramos de horas habituales según sexo (2020-2023)'}
g6
```

```{r include=FALSE}

g7 <- proc_db[[7]] %>% 
  mutate(anotrim = factor(anotrim, levels = unique(anotrim))) %>%
  ggplot(aes(x = anotrim, y = media, color = edad_t, group = edad_t)) +
  geom_line(linewidth = 0.7) +
  geom_vline(aes(xintercept = "2023 mam"), linetype = "dashed") +
  scale_y_continuous(labels = decimales, n.breaks = 5) +
  scale_x_discrete(breaks = c(trims, "2023 mam")) +
  scale_color_manual(values = colores) +
  labs(y = "Promedio horas habituales",
       x = NULL,
       color = "Edad",
       caption = "Fuente: Elaboración propia en base a ENE.")


df <- proc_db[[14]] %>% 
  filter(hab_t %in% c("40", "41 a 44", "45", "46 o más")) %>% 
  mutate(anotrim = factor(anotrim, levels = unique(anotrim))) %>% 
  pivot_wider(id_cols = c(anotrim, edad_t),
              names_from = hab_t,
              values_from = prop,
              names_glue = "{.value}_{hab_t}")

df$dif_40 <- NA
df$dif_41_44 <- NA
df$dif_45 <- NA
df$dif_46_mas <- NA

df[49:nrow(df),7:10] <- df[49:nrow(df),3:6] - df[1:(nrow(df)-48),3:6]

df <- df %>% 
  select(anotrim, edad_t, starts_with("dif")) %>% 
  na.omit()

df

df$acum_40 <- ave(df$dif_40, df$edad_t, FUN = cumsum)
df$acum_41_44 <- ave(df$dif_41_44, df$edad_t, FUN = cumsum)
df$acum_45 <- ave(df$dif_45, df$edad_t, FUN = cumsum)
df$acum_46_mas <- ave(df$dif_46_mas, df$edad_t, FUN = cumsum)


g8 <- df %>% 
  select(anotrim, edad_t, starts_with("acum")) %>% 
  pivot_longer(cols = -c(1,2),
               names_to = "names",
               values_to = "value") %>% 
  na.omit() %>% 
  mutate(names = case_when(names == "acum_40" ~ "40",
                           names == "acum_41_44" ~ "41 a 44",
                           names == "acum_45" ~ "45",
                           names == "acum_46_mas" ~ "46 o más")) %>% 
  ggplot(aes(x = anotrim, y = value, group = names, color = names)) +
  geom_line(linewidth = 0.7) +
  geom_vline(aes(xintercept = "2023 mam"), linetype = "dashed") +
  geom_hline(aes(yintercept = 0), linetype = "solid", color = "black")+
  facet_wrap(~edad_t) +
  scale_y_continuous(labels = function(prop){paste0(prop, "%")}, 
                     n.breaks = 5) +
  scale_x_discrete(breaks = c(trims, "2023 mam")) +
  scale_color_manual(values = colores) +
  labs(y = "Variación anual acumulada",
       x = NULL,
       color = "Tramos horas habituales",
       caption = "Fuente: Elaboración propia en base a ENE.")


```

De acuerdo con la figura @ref(fig:promheta), se observan diferencias significativas en el promedio de horas habituales entre los grupos etarios a lo largo de la serie temporal. Aunque todos los tramos etarios experimentan cambios significativos en sus tendencias hacia una reducción en las horas habituales, aquellos que se encuentran en el rango de 15 a 29 años trabajan, en promedio, menos horas que los demás grupos. Esto puede atribuirse a diversos factores, como la dedicación a estudios, la participación en jornadas parciales y otros aspectos relacionados con la inserción laboral. En contraste, los individuos de 45 a 59 años son quienes registran la mayor cantidad promedio de horas trabajadas, seguidos por los adultos mayores (60 años o más) y la fuerza laboral de 30 a 44 años. Es importante destacar que, independientemente del grupo etario, todas las series exhiben variaciones estacionales distintivas, evidenciando un patrón cíclico.

```{r promheta, echo=FALSE, fig.cap='Evolución promedio horas habituales según tramo etario (2020-2023)'}
g7
```

Observando la distribución porcentual de los tramos de horas habituales dentro de cada grupo, resaltan diversas tendencias (ver figura @ref(fig:tramheta)). En el grupo de 15 a 29 años, se observa un ritmo de crecimiento negativo en los tramos altos y positivo en los inferiores, especialmente en los segmentos de 41 a 44 y 40 horas. Este último, desde principios de 2023, muestra un crecimiento incluso superior al de 45 horas. En el rango de 30 a 44 años, se registra una disminución en los tramos altos y un aumento en los bajos, siendo estos últimos mayores que el de 45 horas. Además, se destaca que el tramo de 40 horas supera ligeramente al de 41 a 44 horas en los últimos meses. En el grupo de 45 a 59 años, aunque no es evidente la tendencia a la baja en el tramo de 45 horas, se observa una disminución en el de 46 horas o más. Los tramos de 40 y 41 a 44 horas experimentan crecimiento, aunque no a un ritmo superior al de 45 horas. En la categoría de 60 años o más, destaca la disminución en el tramo de 46 o más horas, mientras que los demás muestran oscilaciones. Es claro que el tramo de 45 horas no toma valores negativos, y solo a principios de 2023 el segmento de 40 horas comienza a crecer, siendo el de mayor ritmo de crecimiento entre los adultos mayores.

```{r tramheta, echo=FALSE, fig.asp=0.9, out.height='90%', fig.cap='Tendencias porcentaje de trabajadores en tramos de horas habituales según tramo etario (2020-2023)'}
g8
```

```{r include=FALSE}


g9 <- proc_db[[8]] %>% 
  mutate(anotrim = factor(anotrim, levels = unique(anotrim))) %>% 
  na.omit() %>% 
  ggplot(aes(x = anotrim, y = media, group = cine, color = cine)) +
  geom_line(linewidth = 0.7) +
  geom_vline(aes(xintercept = "2023 mam"), linetype = "dashed") +
  scale_y_continuous(labels = decimales, n.breaks = 5) +
  scale_x_discrete(breaks = c(trims, "2023 mam")) +
    scale_color_manual(values = colores) +
  labs(y = "Promedio horas habituales",
       x = NULL,
       color = "Nivel educativo",
       caption = "Fuente: Elaboración propia en base a ENE.")

df <- proc_db[[15]] %>% 
  filter(hab_t %in% c("40", "41 a 44", "45", "46 o más")) %>% 
  mutate(anotrim = factor(anotrim, levels = unique(anotrim))) %>% 
  pivot_wider(id_cols = c(anotrim, cine),
              names_from = hab_t,
              values_from = prop,
              names_glue = "{.value}_{hab_t}")

df$dif_40 <- NA
df$dif_41_44 <- NA
df$dif_45 <- NA
df$dif_46_mas <- NA

df[49:nrow(df),7:10] <- df[49:nrow(df),3:6] - df[1:(nrow(df)-48),3:6]

df <- df %>% 
  select(anotrim, cine, starts_with("dif")) %>% 
  na.omit()

df

df$acum_40 <- ave(df$dif_40, df$cine, FUN = cumsum)
df$acum_41_44 <- ave(df$dif_41_44, df$cine, FUN = cumsum)
df$acum_45 <- ave(df$dif_45, df$cine, FUN = cumsum)
df$acum_46_mas <- ave(df$dif_46_mas, df$cine, FUN = cumsum)


g10 <- df %>% 
  select(anotrim, cine, starts_with("acum")) %>% 
  pivot_longer(cols = -c(1,2),
               names_to = "names",
               values_to = "value") %>% 
  na.omit() %>% 
  mutate(names = case_when(names == "acum_40" ~ "40",
                           names == "acum_41_44" ~ "41 a 44",
                           names == "acum_45" ~ "45",
                           names == "acum_46_mas" ~ "46 o más")) %>% 
  ggplot(aes(x = anotrim, y = value, group = names, color = names)) +
  geom_line(linewidth = 0.7) +
  geom_vline(aes(xintercept = "2023 mam"), linetype = "dashed") +
  geom_hline(aes(yintercept = 0), linetype = "solid", color = "black")+
  facet_wrap(~cine) +
  scale_y_continuous(labels = function(prop){paste0(prop, "%")}, 
                     n.breaks = 5) +
  scale_x_discrete(breaks = c(trims, "2023 mam")) +
    scale_color_manual(values = colores) +
  labs(y = "Variación anual acumulada",
       x = NULL,
       color = "Tramos horas habituales",
       caption = "Fuente: Elaboración propia en base a ENE.")



```

En la figura @ref(fig:promedhcine) se muestra la evolución del promedio de horas habituales según el nivel educacional alcanzado por los trabajadores. Como se aprecia, existe una tendencia a la disminución del promedio de horas entre los diferentes niveles educativos, con excepción de quienes poseen educación superior universitaria o más. Aunque muestra fluctuaciones en su tendencia en el largo plazo, lo cierto es que si en el comienzo de la serie en 2020 este grupo trabajó en promedio 42.9 horas, en el final de la serie en 2023 trabajó 42.7 horas habituales. A pesar de esto, continúa siendo el grupo que trabaja menos horas en comparación a los demás niveles educativos, posiblemente debido a mayores cualificaciones del empleo que se asocian a menores horas de trabajo. Esto es palpable en la serie completa entre grupos, ya que a medida que hay menor nivel educacional, mayor tiende a ser el promedio de horas de trabajo, siendo el grupo que tiene educación primaria o menos quienes más horas promedio presentan.

```{r promedhcine, echo=FALSE, fig.cap='Evolución promedio horas habituales según nivel educacional (2020-2023)'}
g9
```

Analizando la distribución porcentual de las horas habituales según distintos niveles educativos (ver figura @ref(fig:tramheta)), se revelan patrones significativos. En el estrato educativo primario o inferior, se observa un crecimiento negativo solo en el tramo de 46 o más horas, mientras que el de 45 horas aún mantiene fluctuaciones positivas. El tramo de 41 a 44 horas destaca con el mayor ritmo de crecimiento, contrastando con el de 40 horas, que, aunque en terreno negativo, muestra una leve tendencia al crecimiento desde 2023. Para el nivel educativo secundario, la tendencia general se replica, pero con una distinción importante: el tramo de 40 horas experimenta un crecimiento positivo, especialmente después de 2023, superando eventualmente al de 45 horas. En el ámbito técnico y universitario o más, los tramos de mayores horas muestran una tendencia negativa, particularmente el de 46 o más horas y el de 45 horas. Aquí, los tramos de menor cantidad de horas lideran el ritmo de crecimiento, destacando el tramo de 40 horas que supera al de 41 a 44 en los últimos meses.

```{r tramhcine, echo=FALSE, fig.asp=0.9, out.height='90%', fig.cap='Tendencias porcentaje de trabajadores en tramos de horas habituales según nivel educacional (2020-2023)'}
g10
```

```{r include=FALSE}

g11 <- proc_db[[9]] %>% 
  select(anotrim, ciuo08, media, media_low, media_upp) %>% 
  filter(ciuo08 != "Otros no identificados") %>% 
  na.omit() %>% 
  mutate(anotrim = factor(anotrim, levels = unique(anotrim)),
         ciuo08 = as.character(ciuo08),
         ciuo08 = str_trunc(ciuo08, 30, "right"),
         ciuo08 = factor(ciuo08, levels = unique(ciuo08))) %>% 
  ggplot(aes(x = anotrim, y = media, group = 1)) +
  geom_line(linewidth = 1, color = colores[2]) +
  geom_ribbon(aes(ymin = media_low, ymax = media_upp), alpha = 0.1, fill = "blue") +
  scale_y_continuous(labels = decimales, n.breaks = 5) +
  scale_x_discrete(breaks = trims) +
  facet_wrap(~ciuo08) +
  labs(y = "Promedio horas habituales",
       x = NULL,
       caption = "Fuente: Elaboración propia en base a ENE.")


df <- proc_db[[16]] %>% 
  filter(hab_t %in% c("40", "41 a 44", "45", "46 o más") & ciuo08 != "Otros no identificados") %>% 
  mutate(anotrim = factor(anotrim, levels = unique(anotrim))) %>% 
  pivot_wider(id_cols = c(anotrim, ciuo08),
              names_from = hab_t,
              values_from = prop,
              names_glue = "{.value}_{hab_t}")

df$dif_40 <- NA
df$dif_41_44 <- NA
df$dif_45 <- NA
df$dif_46_mas <- NA

df[109:nrow(df),7:10] <- df[109:nrow(df),3:6] - df[1:(nrow(df)-108),3:6]

df <- df %>% 
  select(anotrim, ciuo08, starts_with("dif")) %>% 
  na.omit()

df

df$acum_40 <- ave(df$dif_40, df$ciuo08, FUN = cumsum)
df$acum_41_44 <- ave(df$dif_41_44, df$ciuo08, FUN = cumsum)
df$acum_45 <- ave(df$dif_45, df$ciuo08, FUN = cumsum)
df$acum_46_mas <- ave(df$dif_46_mas, df$ciuo08, FUN = cumsum)


g12 <- df %>% 
  select(anotrim, ciuo08, starts_with("acum")) %>% 
  pivot_longer(cols = -c(1,2),
               names_to = "names",
               values_to = "value") %>% 
  na.omit() %>% 
  mutate(names = case_when(names == "acum_40" ~ "40",
                           names == "acum_41_44" ~ "41 a 44",
                           names == "acum_45" ~ "45",
                           names == "acum_46_mas" ~ "46 o más"),
         ciuo08 = as.character(ciuo08),
         ciuo08 = str_trunc(ciuo08, 30, "right"),
         ciuo08 = factor(ciuo08, levels = unique(ciuo08))) %>% 
  ggplot(aes(x = anotrim, y = value, group = names, color = names)) +
  geom_line(linewidth = 0.7) +
  geom_vline(aes(xintercept = "2023 mam"), linetype = "dashed") +
  geom_hline(aes(yintercept = 0), linetype = "solid", color = "black")+
  facet_wrap(~ciuo08) +
  scale_y_continuous(labels = function(prop){paste0(prop, "%")}, 
                     breaks = seq(-50, 100, by = 25)) +
  scale_x_discrete(breaks = c(trims, "2023 mam")) +
    scale_color_manual(values = colores) +
  labs(y = "Variación anual acumulada",
       x = NULL,
       color = "Tramos horas habituales",
       caption = "Fuente: Elaboración propia en base a ENE.")


```

En la figura @ref(fig:promedhciu) se muestra la evolución del promedio de horas habituales trabajadas según el grupo ocupacional de los trabajadores. Considerando la serie completa, los Profesionales, científicos e intelectuales son los que menos horas promedio presentan, seguidos por los Trabajadores de los servicios y vendedores de comercios y mercados. El menor tiempo de trabajo en estos grupos puede asociarse a mayores cualificaciones en el empleo que permiten jornadas menos extensas en el caso de los profesionales, y a regímenes laborales con jornadas parciales y más flexibles en el caso de los trabajadores de los servicios y comercio. Al contrario, quienes mayores horas promedio trabajan son los Operadores de instalaciones y máquinas y ensambladores, seguidos por los Agricultores y trabajadores calificados agropecuarios, forestales y pesqueros. Similarmente, los bajos grados de cualificación del empleo puede ser, entre otras, una de las razones detrás de esta distribución.

Además, se observan diferentes tendencias entre los grupos ocupacionales. Aunque con sus propias fluctuaciones relevantes, y exceptuando a los grupos de Personal de apoyo administrativo y de Profesionales científicos e intelectuales, en todos los grupos ocupacionales se exhibe una clara tendencia a la disminución en las horas promedio de trabajo. Por un lado, el Personal de apoyo no presenta una tendencia clara ya que, al comienzo de la serie, parte en un punto bajo que luego aumenta, pero nuevamente cae al final de serie llegando al mismo punto del inicio. Por el otro, y contrario a los demás grupos, los Profesionales científico e intelectuales presentan una tendencia positiva, aumentando sus horas promedio de trabajo durante 2020 a 2023.

```{r promedhciu, echo=FALSE, fig.asp=0.9, out.height='90%', fig.cap='Evolución promedio horas habituales según grupo ocupacional (2020-2023)'}
g11
```

Observando la distribución porcentual de las horas habituales en diferentes grupos ocupacionales (ver figura @ref(fig:tramhciu)), se destacan diversas tendencias. En el grupo de los Agricultores y trabajadores calificados agropecuarios, forestales y pesqueros, solo el tramo de 45 horas presenta un ritmo de crecimiento claramente positivo, atribuible a jornadas laborales extensas, mientras que los demás tramos experimentan descensos, y los de menos horas muestran un leve repunte desde principios de 2023.

En el grupo de Directores y gerentes, el tramo de 45 horas disminuye pero aún no alcanza terreno negativo, mientras que el de 46 horas muestra un ritmo claramente negativo. Los tramos de menos horas tenían crecimientos negativos hasta principios de 2023, cuando empezaron a liderar el crecimiento, especialmente el de 40 horas, aunque aún por debajo del de 45 horas.

En el grupo de Ocupaciones elementales, el tramo de 46 horas cae, el de 40 horas experimenta variaciones negativas, y los de 45 y 41 a 44 horas presentan ritmos positivos, en donde este último supera al primero a finales de 2023.

En los Oficiales, operarios y artesanos de artes mecánicas y de otros oficios se observa una disminución notable en el tramo de 46 horas, mientras que el de 45 horas sigue a la baja, pero mantiene ritmos positivos. El tramo de 40 horas muestra variaciones positivas recién a finales de 2023, siendo el de 41 a 44 el que más crece.

En el grupo de Personal de apoyo administrativo, los tramos de más horas decrecen con un ritmo negativo, mientras que los de menos horas muestran tendencias positivas desde principios de 2023, especialmente el tramo de 40 horas con las mayores variaciones positivas.

En el ámbito de los Profesionales científicos e intelectuales, el tramo de 45 horas cae, pero aún no en terreno negativo, mientras que el de 46 horas presenta un ritmo negativo claro. Los tramos de menos horas tenían crecimientos negativos hasta mediados de 2022, cuando comenzaron a mostrar tendencias positivas tanto en el tramo de 40 horas como en el de 41 a 44, aunque aún no superan el ritmo del tramo de 45 horas.

En el grupo de Técnicos y profesionales de nivel medio, los tramos de mayores horas caen notablemente, mientras que los de menores horas muestran una tendencia al crecimiento exponencial desde mediados de 2022, liderando el crecimiento en este grupo.

En los Trabajadores de servicios y comercio, caen los tramos de 46 y 45 horas, aunque aún no en terreno negativo en su ritmo de crecimiento. Los tramos de menores horas crecen en mayor medida desde mediados de 2022 hasta la actualidad.

En términos generales, es destacable la clara disminución del tramo de las 46 horas o más entre todos los grupos ocupacionales, lo cual sugiere una reducción global de las jornadas laborales extensas. Por otra parte, surge la pregunta sobre si hay un mayor crecimiento de los tramos de menos horas en grupos ocupacionales con empleos más cualificados, lo cual requiere de análisis adicionales en un futuro.

```{r tramhciu, echo=FALSE, fig.asp=1, out.height='100%', fig.cap='Tendencias porcentaje de trabajadores en tramos de horas habituales según grupo ocupacional (2020-2023)'}
g12
```

```{r include=FALSE}


g13 <- proc_db[[10]] %>% 
  select(anotrim, tam_emp, media, media_low, media_upp) %>% 
  na.omit() %>% 
  mutate(anotrim = factor(anotrim, levels = unique(anotrim))) %>% 
  ggplot(aes(x = anotrim, y = media, group = 1)) +
  geom_line(linewidth = 1, color = colores[2]) +
  geom_ribbon(aes(ymin = media_low, ymax = media_upp), alpha = 0.1, fill = "blue") +
  scale_y_continuous(labels = decimales, n.breaks = 5) +
  scale_x_discrete(breaks = trims) +
  facet_wrap(~tam_emp, ncol = 2) +
  labs(y = "Promedio horas habituales",
       x = NULL,
       caption = "Fuente: Elaboración propia en base a ENE.")

df <- proc_db[[18]] %>% 
  filter(hab_t %in% c("40", "41 a 44", "45", "46 o más")) %>% 
  mutate(anotrim = factor(anotrim, levels = unique(anotrim))) %>% 
  pivot_wider(id_cols = c(anotrim, tam_emp),
              names_from = hab_t,
              values_from = prop,
              names_glue = "{.value}_{hab_t}")

df$dif_40 <- NA
df$dif_41_44 <- NA
df$dif_45 <- NA
df$dif_46_mas <- NA

df[61:nrow(df),7:10] <- df[61:nrow(df),3:6] - df[1:(nrow(df)-60),3:6]

df <- df %>% 
  select(anotrim, tam_emp, starts_with("dif")) %>% 
  na.omit()

df

df$acum_40 <- ave(df$dif_40, df$tam_emp, FUN = cumsum)
df$acum_41_44 <- ave(df$dif_41_44, df$tam_emp, FUN = cumsum)
df$acum_45 <- ave(df$dif_45, df$tam_emp, FUN = cumsum)
df$acum_46_mas <- ave(df$dif_46_mas, df$tam_emp, FUN = cumsum)


g14 <- df %>% 
  select(anotrim, tam_emp, starts_with("acum")) %>% 
  pivot_longer(cols = -c(1,2),
               names_to = "names",
               values_to = "value") %>% 
  na.omit() %>% 
  mutate(names = case_when(names == "acum_40" ~ "40",
                           names == "acum_41_44" ~ "41 a 44",
                           names == "acum_45" ~ "45",
                           names == "acum_46_mas" ~ "46 o más")) %>% 
  ggplot(aes(x = anotrim, y = value, group = names, color = names)) +
  geom_line(linewidth = 0.7) +
  geom_vline(aes(xintercept = "2023 mam"), linetype = "dashed") +
  geom_hline(aes(yintercept = 0), linetype = "solid", color = "black")+
  facet_wrap(~tam_emp, ncol = 2) +
  scale_y_continuous(labels = function(prop){paste0(prop, "%")}, 
                     breaks = seq(-50, 100, by = 25)) +
  scale_x_discrete(breaks = c(trims, "2023 mam")) +
    scale_color_manual(values = colores) +
  labs(y = "Variación anual acumulada",
       x = NULL,
       color = "Tramos horas habituales",
       caption = "Fuente: Elaboración propia en base a ENE.")

```

Según tamaño de empresa, los resultados sugieren que hay diferencias relevantes en el promedio general de horas trabajadas (ver figura @ref(fig:promedhtam)). Las empresas de menos de 5 trabajadores y la gran empresa (200 o más trabajadores) son las que, en promedio, menos horas habituales de trabajo presentan en toda la serie. Luego, las micro, pequeña y mediana empresa muestran mayores valores promedio en sus horas de trabajo. Además, se aprecia una tendencia transversal y estable hacia la baja en las horas de trabajo entre los distintos tamaños de empresa, a pesar de fluctuaciones mensuales sin alzas o caídas significativas.

```{r promedhtam, echo=FALSE, fig.asp=0.9, out.height='90%', fig.cap='Evolución promedio horas habituales según tamaño de empresa (2020-2023)'}
g13
```

En la figura \@ref(fig:tramhemp) se muestra la variación anual acumulada del porcentaje de trabajadores en los tramos de horas habituales, según tamaño de empresa. Primero, los resultados indican que en las empresas de menos de 5 trabajadores el tramo de 46 horas o más disminuye sostenidamente, mientras que el de 45 horas presenta un ritmo de crecimiento positivo. En estas empresas, los tramos de menores horas comienzan a crecer solo desde mediados del 2022, pero especialmente a inicios del 2023 en donde el ritmo de crecimiento del tramo de 40 horas superó al de 41 a 44 horas. En la microempresa también cae notablemente el porcentaje de trabajadores en el tramo de 46 o más horas, mientras que los tramos de 45, 41 a 44 y 40 horas presentan crecimientos positivos y fluctuantes. La pequeña empresa exhibe una caída del tramo de 46 horas o más, mientras que el de 45 horas muestra crecimiento, pero se comienza a notar una tendencia a la baja. Los tramos de menores horas, por su parte, adquieren variaciones positivas a mediados del 2022, llegando a un ritmo de crecimiento similar o paralelo con el tramo de 45 horas a fines del 2023. En la mediana empresa la situación es similar en los tramos de mayores horas, sin embargo, el tramo de la 41 y 44 horas muestra un crecimiento sostenido desde fines del 2021, en tanto que el de 40 horas solo muestra señales positivas desde mediados del 2023. Por último, en la gran empresa el tramo de 46 horas o más disminuye, pero menos pronunciado en comparación a las demás empresas. Además, solo en estas empresas el tramo de 45 horas decrece, mientras que los tramos de 40 y 41 a 44 horas presentan tendencias positivas al alza, sobre todo desde fines del 2022.

```{r tramhemp, echo=FALSE, fig.asp=0.9, out.height='90%', fig.cap='Tendencias porcentaje de trabajadores en tramos de horas habituales según tamaño de empresa (2020-2023)'}
g14
```

# Conclusiones {#conclusion}

# Anexos

## Anexo 1

\newpage

```{r echo=FALSE}
glosa <- c("Agricultura, silvicultura y pesca",
"Minería y canteras",
"Industria Manufacturera",
"Suministro de electricidad, gas, vapor y aire acondicionado",
"Abastecimiento de agua; actividades de alcantarillado, gestión de desechos y rehabilitación",
"Construcción",
"Comercio al por mayor y al por menor; reparación de vehículos de motor y motocicletas",
"Transporte y almacenamiento",
"Alojamiento y actividades de servicio de comida",
"Información y comunicación",
"Actividades financieras y de seguros",
"Actividades inmobiliarias",
"Actividades profesionales, científicas y técnicas",
"Actividades administrativas y de servicios de apoyo",
"Administración pública y defensa; seguridad social obligatoria",
"Educación",
"Actividades de salud humana y trabajo social",
"Artes, entretenimiento y recreación",
"Otras actividades de servicios",
"Actividades de los hogares como empleadores; actividades de los hogares (...)",
"Actividades de las organizaciones y organismos extraterritoriales")

letra <- c("A",
           "B",
           "C",
           "D",
           "E",
           "F",
           "G",
           "H",
           "I",
           "J",
           "K",
           "L",
           "M",
           "N",
           "O",
           "P",
           "Q",
           "R",
           "S",
           "T",
           "U")

glosa <- cbind(letra,glosa)

glosa %>% 
  knitr::kable(caption = "Clasificación Industrial Internacional Uniforme (CIIU 2012)", col.names = c("Letra", "Glosa"), booktabs = T, linesep = "") %>% 
kable_styling(latex_options = c("striped", "HOLD_position"),font_size = 10)
```


